【裁判字號】    98,台上,7573
【裁判日期】    981217
【裁判案由】    違反毒品危害防制條例
【裁判全文】
最高法院刑事判決            九十八年度台上字第七五七三號
上  訴  人  甲○○
選任辯護人  阮祺祥律師
上列上訴人因違反毒品危害防制條例案件，不服台灣高等法院中
華民國九十六年十一月六日第二審判決（九十六年度上訴字第二
一○五號，起訴案號：台灣板橋地方法院檢察署九十四年度偵字
第一七○七四號），提起上訴，本院判決如下：
    主  文
原判決撤銷，發回台灣高等法院。
    理  由
本件原判決認定：上訴人甲○○明知海洛因係毒品危害防制條例
管制之第一級毒品，先係不詳原因，於民國九十四年七月中旬某
日起，陸續在台北縣蘆洲市○○○道路邊某處，向綽號「阿全」
之不詳姓名成年男子，以每台錢新台幣（下同）二萬一千元之價
格，購入海洛因粉末而持有之，旋另萌販賣毒品營利之意圖，在
同市○○路三十四巷三十五號二樓住處，將所購入之海洛因，加
入糖粉稀釋，再以分裝杓、電子磅秤等工具，分裝置入夾鏈袋成
小包裝，計五十四小包，而伺機出售；並於同年九月二十四日，
在上址住處向有施用毒品習性之友人Ａ１遊說，欲納Ａ１成為其
販賣毒品之下游，惟遭Ａ１拒絕。嗣於同年十月四日下午九時許
，為警查獲等情。因而維持第一審論處上訴人意圖販賣而持有第
一級毒品罪刑之判決，駁回上訴人在第二審之上訴，固非無見。
惟查：(一)、原判決就上訴人所辯其在警詢時之陳述，係非出於任
意性，應無證據能力一節，雖以承辦警員龔詩傑在第一審之證言
，及第一審「將該警詢錄音帶播放勘驗製作情況，顯示確屬警員
詢問後，被告（上訴人，下同）依題逐次自由回答，並無任何違
法取供之情形」、「被告之警詢筆錄，警方係採平和語氣、開放
性、一問一答之方式為詢問，被告則以口語化、無隱瞞、有問有
答之坦白態度回答，全程連貫，並未中斷」，而謂被告此部分所
辯，無足憑採（見原判決第二頁第九至十三行及末四行）。然上
訴人在台北市政府警察局接受詢問而為陳述時，除經警錄音外，
另亦有全程錄影，且依第一審勘驗筆錄所載錄影帶之勘驗結果：
「（1209）警方拿另一份資料給被告觀看，原本置於桌上之資料
則抽拿走……被告低頭看之」、「（1213）警方告知被告時間，
並問被告是否同意接受詢問時，被告將桌上資料拉近自己方便觀
之……被告一直觀看桌上資料」、「（0000-0000） 警方問及拘
捕被告時有無告知其等二項權利，被告回答後，被告翻動桌上資
料，將第一份紙張置於下方，續看第二份紙張」、「（1214）警
方續發問，被告於回答時仍一直觀看桌上資料」、「（0000-000
0 ）……被告則於回答時，有時短暫抬頭看向警方後，又一直低
頭觀看桌上資料……有時甚者（至）看著桌上資料回答」、「（
0000-0000） 警方問至警詢筆錄第二頁最後一行問題時，被告又
翻至第三頁資料，續看之……」、「（1219）被告回答後，警方
仍未敲打鍵盤即時紀錄之」、「 （0000-0000）……被告除有時
抬頭回答警方問題，其餘大部分時間仍舊一直低頭觀看桌上資料
，甚者（至）觀看問題回答」、「（1222）警方問至第三頁最後
一行問題時，被告又悄悄將第三頁資料拉下，續看下頁資料」、
「（1228）警方開始詢問第五頁第一個問題，又無敲打鍵盤聲音
，並不時移動滑鼠……被告仍舊觀看資料中」，其「備考」欄並
註記「警方每問一個問題，被告回答時大都會往桌上資料看之」
、「被告將桌上資料翻頁，剛好與卷附警詢筆錄第一頁（至第五
頁）問完，要翻至第二頁（至第六頁）時間相同」（見一審卷第
四十至四二頁）等情以觀，上訴人在上開警察局接受詢問時，似
係依警方提供之資料而為陳述。如果無訛，上訴人在警詢時所為
陳述，是否均出自其任意性，即非無疑。原審僅就錄音帶顯示之
詢問、回答等錄音內容而為說明，就同時全程錄影所顯示警詢過
程之影視畫面，是否足堪為上訴人非任意性陳述之證明，則恝置
不論，即遽認上訴人在警詢時之陳述係出自任意性，非唯速斷，
亦有理由不備之違誤。(二)、原判決以證人Ａ１於警詢中之證詞，
固屬審判外之陳述，惟其經第一審傳拘均未到庭，現因另案遭通
緝，「衡諸其警詢陳述，係在檢舉被告犯罪時所為，並經警依法
聲請取得搜索票，依其所言循線查獲本件毒品等物，足以證明具
有可信之特別情況，又係證明被告犯罪事實存在所必要之重要證
據」，而謂「依刑事訴訟法第一百五十九條之三第三款之規定有
證據能力」（見原判決第三頁第四至十行）。惟刑事訴訟法第一
百五十九條之三所稱「經證明具有可信之特別情況」，係指被告
以外之人在該陳述時之「外部情況」具備信用性（可信性）之情
況保障而言，非指就其陳述內容觀察，具有可信度（證明力），
即可遽謂符合上開傳聞法則之例外規定。原判決就Ａ１在警詢時
陳述之外部附隨環境，究如何具有可信特別情況之傳聞法則例外
，悉未說明論列，理由已嫌欠備。又原判決雖謂本件係因Ａ１之
檢舉，經警據以聲請搜索票，依Ａ１所言循線查獲；警員龔詩傑
在偵查中及第一審時，亦證述Ａ１因通緝被查獲而提出檢舉（見
偵查卷第六八頁及一審卷第八五頁）。惟Ａ１檢舉筆錄之製作時
間係九十四年九月二十六日（見聲搜卷第三頁反面），依卷附通
緝簡表，當時Ａ１尚未經通緝（見偵查卷第七一頁）；且警方在
同月十九日即已調閱上訴人所使用0000000000號行動
電話之通聯調閱查詢單（見聲搜卷第八頁反面），亦即Ａ１檢舉
之前，警方已先查詢上訴人所使用行動電話之基本資料，顯見警
方已對上訴人涉犯持有海洛因之行為有所知悉或懷疑。則本件究
是否因Ａ１之檢舉始經警方循線查獲？即滋疑義，茍非Ａ１檢舉
而破獲，依Ａ１在警詢陳述時之外部客觀環境、條件等情況觀察
，能否推知其在警詢時之陳述已具可信性情況保障之傳聞法則例
外要件，而具證據能力？自非無疑。原判決未詳加究明，遽認Ａ
１在警詢時之陳述具有可信之特別情況，並據為不利上訴人之論
證，非無調查未盡之可議。(三)、Ａ１於九十四年九月二十六日警
詢中指認上訴人之特徵為「皮膚白皙、留平頭」（見聲搜卷第六
頁），然台北市政府警察局在同年十月四日下午查獲上訴人後，
於翌日製作之「毒品案件涉嫌人犯基本資料移送報告表」，則記
載上訴人之膚色為「黃」，髮型為「長髮」（見偵查卷第三五頁
）。又Ａ１在警詢時另稱：「於前天（九月二十四日）下午十五
時許，……甲○○……打電話約我到他位於台北縣蘆洲市○○路
三十四巷三十五號二樓的住家」、「我在甲○○家中逗留的這段
時間，他的手機陸續在響，有人要購買海洛因，甲○○也數度依
約出門賣毒……，他的手機號碼為0000000000」（見
聲搜卷第四至五頁），然依上開行動電話雙向通聯資料所示，上
訴人使用之行動電話非但於九十四年九月二十四日十五時許，並
無通話紀錄，且除在同日十九時五十四分受話一通外，當日下午
亦無其他通聯紀錄（見偵查卷第五九頁）。上開各情，何以不能
作為Ａ１在警詢時所為不利上訴人之指述，係與事實不符之論據
？原判決俱未說明，理由同有未備。上訴意旨指摘原判決不當，
非無理由，因原判決上述之違背法令，影響於事實之確定，本院
無可據以自為裁判，應將原判決撤銷，發回原審法院更為審判。
據上論結，應依刑事訴訟法第三百九十七條、第四百零一條，判
決如主文。
中    華    民    國  九十八  年   十二   月   十七   日
                      最高法院刑事第六庭
                          審判長法官  謝  俊  雄
                                法官  陳  世  雄
                                法官  魏  新  和
                                法官  吳  信  銘
                                法官  徐  文  亮
      本件正本證明與原本無異
                                      書  記  官
中    華    民    國  九十八  年   十二   月  二十二  日
                                                      Ｅ


司法院資訊處製作；財團法人民間司法改革基金會備份。
